【裁判字號】    89,易,1576
【裁判日期】    890627
【裁判案由】    詐欺
【裁判全文】
臺灣高雄地方法院刑事判決                        八十九年度易字第一五七六號
    公  訴  人  臺灣高雄地方法院檢察署檢察官
    被      告  乙○○
右列被告因詐欺案件，經檢察官提起公訴（八十八年度偵字第二三一三三號），本院
判決如左：
    主  文
乙○○無罪。
    理  由
一、公訴意旨略以：被告乙○○明知無支付大筆借款之能力，仍意圖為自己不法之所
    有，於民國八十二年二月九日，在高雄市某處，向丙○○佯稱：我弟弟翁三吉投
    資冷飲生意，需要現金周轉，且有翁三吉所有之土地所有權一紙可供擔保，八十
    二年三月九日即可返還云云，致丙○○陷於錯誤而借予新台幣（下同）四十萬元
    。乙○○為取信丙○○，遂交付借據及土地所有權狀各一紙以資塘塞。數日後，
    乙○○即以翁三吉欲辦理繼承急需土地所有權狀為由，將上開交付之土地所有權
    狀取回。八十二年三月九日上開借款屆期後，乙○○即拒不付款，丙○○始知受
    騙。因認被告涉有刑法第三百三十九條第一項之詐欺罪嫌。
二、公訴人指被告涉有上開罪嫌，無非以經查右揭詐欺犯行，業據告訴人丙○○到庭
    指述綦詳，復有被告所交付之借據一紙在卷可稽，足證告訴人上開指述非虛，雖
    被告以業將借得之款拿予其弟弟翁三吉投資冷飲生意，後因生意失敗才無法還錢
    為由置辯，惟被告始終無法提出翁三吉投資冷飲生意之資料以實其說，足認被告
    以其弟弟欲投資生意急需資金週轉而向告訴人借款云云，顯係其詐術手法，況被
    告於借得四十萬元後，迄今數年分文未還，足證其借款之時，即無還款之意，其
    主觀上有不法之意圖甚明，為其論據。
三、訊據被告堅決否認有上開被訴之詐欺犯行，辯稱：被告與告訴人之妻甲○○係同
    學，雙方為熟識，被告於八十二年間因伊弟弟冷飲生意週轉，才幫忙向告訴人借
    用四十萬元，並以翁三吉土地所有權狀作擔保，被告嗣於八十六年十二月間至告
    訴人公司上班，八十七年六月一日翁三吉因病死亡，被告向告訴人請求返還前開
    所有權狀以便辦理繼承登記，後繼承登記為翁新詠所有，而被告所積欠之借款四
    十萬元，部份由被告至告訴人公司上班之心薪資扣抵三萬元，部份由告訴人之母
    親及妻子參加被告當時所召集之互助會應納之互助會款抵扣十八萬元，總共已清
    償二十一萬元，被告並無詐欺之故意等語置辯。
四、按犯罪事實應依證據認定之，無證據不得推定其犯罪事實，又不能證明被告犯罪
    者，應諭知無罪之判決，刑事訴訟法第一百五十四條、第三百零一條第一項定有
    明文。又按刑事訴訟法上所謂認定犯罪事實之證據，係指足以認定被告確有犯罪
    行為之積極證據而言，如未能發現相當證據或證據不足以證明，自不能以推測或
    擬制之方法，以為裁判基礎，最高法院二十九年上字第三一０五號及四十年台上
    字第八十六號分別著有判例；而認定不利於被告之事實，須依積極證據，苟積極
    證據不足為不利被告之認定時，即應為有利於被告之認定，更不必有何有利之證
    據，亦有最高法院三十年上字第八一六號判例可資參照。另刑法第三百三十九條
    第一項之詐欺取財罪，係以行為人意圖為自己或第三人不法之所有，以詐術使人
    將本人或第三人之物交付為要件，所謂以詐術使人交付，必須被詐欺人因其詐術
    而陷於錯誤，若其所用之方法，不能認為詐術，亦不致使人陷於錯誤，即不構成
    該罪（最高法院四十六年台上字第二六０號判例參照）。而刑法第三百三十九條
    第二項之詐欺得利罪，亦須一方施用詐術而取財產上不法之利益為要件。（最高
    法院二十二年上字第二一二六號判例參照）。
五、經查被告於八十二年二月九日確向告訴人借得四十萬元，且書立一份借據，其上
    記載：本人乙○○以其弟翁三吉所擁有座落在將軍鄉地號參壹柒參，權狀字第七
    七佳字第七九五一號、土地所有權狀向丙○○暫借肆拾萬，時間以八十二年二月
    九號，八十三年三月九號止，並由本人據保，並附土地所有權狀保證以資證明。
    此據。借款人翁三吉。保證人乙○○。中華民國八十二年二月九日。有該借據一
    份附卷可稽。次查座落台南縣將軍鄉○○○段三一七三號土地，面積四九八平方
    公尺，翁山吉於七十七三月二十二日為所有權人，權利範圍二分之一，於八十七
    年六月一日因翁山吉死亡由翁新詠辦理繼承登記之事實，經本院向台南縣佳里地
    政事務所函查屬實，並調閱上開土地登記謄本一份在卷可參。則被告當時交付翁
    山吉之上開土地權狀，該土地之所有權人確為翁山吉無訛，而被告於八十二年二
    月九日向告訴人借得四十萬元時，被告另召集互助會自八十年二月五日起會至八
    十二年十一月五日止會，每會一萬元，在高雄市○○○路三六七號主持互助會之
    事實，亦有互助會單一份為證，告訴人之妻甲○○亦有參加該互助會，亦經甲○○到庭證稱：被告所召集之上開互助會，我有跟一會，被告有欠我錢，我停止我
    每月要付給被告的會款，到止會為止，共扣抵十萬元，另被告於八十三年初亦有
    另召集一個新會，我有參加一會，會頭錢，我沒付，亦係由被告之欠款再扣抵二
    萬元（該會開沒幾會就止會）。是被告於八十二年二月九日向告訴人借得上開四
    十萬元時，並非立即逃逸無蹤而有繼續在召開互助會至八十二年十一月止會為止
    ，且有於八十三年初召集新會，告訴人之妻亦有以債權扣抵應付之會款十萬元（
    扣抵甲○○或告訴人之部份當時未言明），而被告既已提出翁山吉之上開土地之
    所有權狀給告訴人作擔保，則告訴人於被告屆期未返還借款時，理應就其所持有
    之上開借據與土地所有權狀實行其債權人之權利，惟被告未行使其債權人之權利
    ，而於八十六年十一月告訴人找到被告時，告訴人竟再邀請被告至其開設之公司
    上班，至八十七年九月止，是告訴人於被告在其公司上班期間有十個多月之久，
    告訴人已有充分之時間於應給付被告之薪資中扣抵被告所積欠之債務，而告訴人
    自陳並未扣得任何錢，則告訴人自八十二年三月九日起已可就其持有之上開借據
    與土地權狀行使其債權人之權利，竟未行使，且邀被告至其公司上班，亦未扣抵
    其薪資，則告訴人於可以主張權利時，不予主張，顯見告訴人於交付上開四十萬
    元給被告時，尚難認有陷於錯誤。再查翁山吉確實有於高雄市苓雅區○○○路三
    七七經營三凡小吃部，經本院向高雄市政府建設局函查屬實，有該局八十九年五
    月十日八十九高市建設二字第一二八八二號函一份附卷可參，是依上開借據所述
    ，被告於向告訴人借款時借據上記載：本人乙○○以其弟翁三吉所擁有座落在將
    軍鄉地號參壹柒參，權狀字第七七佳字第七九五一號、土地所有權狀向丙○○暫
    借肆拾萬，時間以八十二年二月九號，八十三年司三月九號止，並由本人據保，
    並附土地所有權狀保證以資證明。經本院調查結果，座落在將軍鄉地號參壹柒參
    號土地確為翁山吉所有，權狀並已交付告訴人，則被告於向告訴人借款時尚難認
    有施用詐術，堪予認定。至於告訴人所述被告於八十六年十二月二十六日再向其
    騙回該權狀，惟查翁山吉於八十七年六月一日死亡，上開土地已由其繼承人辦理
    繼承登記，已如前述，則被告所辯向告訴人取回權狀係為辦理繼承登記，堪可採
    信，是不論被告與告訴人間就權狀之交還係基於何情狀，亦係八十六年十二月間
    之事情，而非公訴人所述於借得款項八十二年間，數日後即取回，是上開土地權
    狀於告訴人持有期間長達四年多之久，告訴人未行使其債權人之權利，嗣翁山吉
    死亡，其繼承人依法須辦理繼承登記，被告所稱係為辦理繼承登記，並無捏造情
    事，亦堪採信。另告訴人所稱，被告於借得上開款項後將其所有之座落高雄市○○○路一三三之九號五樓房屋移轉給郭大山，而被告現住之座路落高雄市○○路
    一○八號房屋所有權人非其個人我有，被告顯有於借得該款項後即脫產等語，惟
    查證人郭大山到庭證稱：上開建國路之房子原先係向被告所承租，因不想再搬家
    ，所以想把房子買起來，我承受的全部費用是四百二十一萬元，以後銀行之利息
    都是我在付，每月要繳三萬元等語。又證稱：我是在八十二年十二月一日與被告
    之妹妹結婚，我於八十六年買下上開文山路一○八號房子，因被告沒有房子住，
    所以我將文山路之房子租給被告住等語。並提出上開房屋之土地與建物所有權狀
    資料各一份附卷可參，堪可採信。是被告處分其財產時，並非於其財產有將受強
    制執行之際，尚難認有損害債權之行為，亦堪認定。準此，被告於借款之時並未
    施用詐術，告訴人交付上開款項，亦未陷於錯誤，已如前所述，是被告所為尚與
    詐欺罪責有間，本件純屬民事債權債務之借貸關係，此外復查無其他積極事證，
    足認被告涉有被訴之詐欺罪責，被告犯罪應屬不能證明，依法應為無罪之諭知。
據上論斷，應依刑事訴訟法第三百零一條第一項，判決如主文。
本案經檢察官詹美玲到庭執行職務。
中    華    民    國    八十九    年      六      月        二十七      日
                                  臺灣高雄地方法院刑事第  庭
                                      法  官  沈建興
右正本證明與原本無異。
如不服本判決，應於判決送達後十日內，向本院提出上訴狀。
                                      書記官  蔡琬玲
中    華    民    國    八十九    年      六      月        二十六    日


司法院資訊處製作；財團法人民間司法改革基金會備份。
